【裁判字號】    87,訴,837
【裁判日期】    890314
【裁判案由】    違反山坡地保育利用條例
【裁判全文】
臺灣士林地方法院刑事判決                          八十七年度訴字第八三七號
    公  訴  人  臺灣士林地方法院檢察署檢察官
    被      告  宙○○○開發股份有限公司
    代  表  人  丁○○
    被      告  戊○○
    選任辯護人  周威良
    被      告  煇然營造有限公司
    代  表  人  巳○○
    被      告  壬○○
    選任辯護人  王東山
                李美寬
                王瀅雅
    被      告  宇○○
    選任辯護人  吳宏城
右列被告因違反山坡地保育利用條例等案件，經檢察官提起公訴（八十七年度偵字第
一０二一０、一０三一六、一０三二四、一０四五四、一０七六四號），及併案審理
（八十八年度偵字第八六二三號）本院判決如左：
    主  文
戊○○、壬○○共同在私人山坡地內未經同意擅自占用，從事開挖整地、堆積土石，
致生水土流失，釀成災害，因而致人於死，各處有期徒刑捌年陸月；各併科罰金新台
幣捌拾萬元，如易服勞役均以罰金總額與六個月之日數比例折算。
煇然營造有限公司，其從業人員因執行業務，在私人山坡地內未經同意擅自占用，從
事開挖整地、堆積土石，致生水土流失，釀成災害，因而致人於死，科罰金新台幣捌
拾萬元。
宙○○○開發股份有限公司，其負責人因執行業務，在私人山坡地內未經同意擅自占
用，從事開挖整地、堆積土石，致生水土流失，釀成災害，因而致人於死，科罰金新
台幣壹佰萬元。
坐落台北縣三芝鄉○地○○段八連溪頭小段六、一五五、一五六、一五七－三地號土
地上如附圖所示甲、乙、丙、丁部分之棄土場（面積共壹點貳肆壹公頃）及其下方
殘存之擋土牆底座均沒收。
宇○○公務員廢弛職務釀成災害，處有期徒刑柒年。
    事  實
一、戊○○原係宙○○○開發股份有限公司（下稱龍巖公司）之負責人，壬○○原係
    龍巖公司執行副總經理，均為從事業務之人。民國八十二、三年間，該公司擬在
    台北縣三芝鄉○地○○段八連溪頭小段一六０－二八、一六０－二九、一六０－
    三０、一六０－九六號四筆土地上興建納骨塔（領有八三芝建字第九一二號建造
    執照，以下簡稱雙佛殿、或真龍殿），為處理該處挖出之剩餘土方（以下或稱棄
    土），明知附近約四、五百公尺遠之同小段一五七－三地號（為龍巖公司所有）
    、同小段六地號（為龍巖公司與黃慶三等四百多人所共有）、同小段一五六地號
    （為龍巖公司與楊如貫等五人所共有）、同小段一五五地號（為楊塗泉、華秋盛
    所有）等四筆均屬山坡地（以下簡稱系案土地），且未得上開六地號、一五六地
    號土地共有人黃慶三、楊如貫等四百多人，及一五五地號楊塗泉、華秋盛土地所
    有權人之同意，與相關設計、監造人員，基於犯意之聯絡，並意圖為自己及龍巖
    公司不法之利益，自八十三年底至八十六年元月止，在該處興建擋土牆設置棄土
    場。先由戊○○委由日商青木建設股份有限公司台北分公司（下稱青木公司）橫
    尾真（日本人）在系爭土地六、及一五七－三兩地號山坳處下方之山谷中，在山
    坡與山坡之間設計一座橫向之擋土牆予以連接，使擋土牆上方形成一凹型之棄土
    場，以供傾倒上開八三芝建字第九一二號納骨塔建築工程中挖出之剩餘土方，俾
    將來填平夯實後預定興建火葬場、殯儀館或土葬等之用，該擋土牆、棄土場並推
    由青木公司之關係企業普盛營造股份有限公司（下稱普盛公司）森本孝弘等相關
    人員負責指示監造（以上相關人員均未經起訴），普盛公司乃將前開擋土牆工程
    於八十三年十二月二十一日，交由不知情之暐聯營造股份有限公司（下稱暐聯公
    司）依青木公司橫尾真設計圖興建加勁網擋土牆一座，且因上開八三芝建字第九
    一二號建造執照第一期雙佛殿工程已經開工，即由普盛公司之監工人員指示承包
    商李勝章（已死亡），先將棄土傾倒於該正在施工中之擋土牆上方，以其中部分
    棄土供興建該擋土牆加勁網內所需泥土之用。戊○○並明知為不實之事項，會同
    八三芝建字第九一二號執照上之承造人、監造人在上開雙佛殿工程之施工計劃書
    上，記載棄土傾倒地點為：「汐止樟樹灣段番子寮小段地號六四、六五、六四─
    一；樹林鎮○○段四七八號」，蓋章用印後於八十三年九月間提出台北縣政府，
    以供該府勘驗審查納骨塔雙佛殿第一期工程開工之用，足以生損害於台北縣政府
    關於建築及水土保持之管理並上開土地所有權人之權益。
二、壬○○於八十四年間辭去龍巖公司執行副總經理之職務，另投資於煇然營造有限
    公司（以下簡稱煇然公司）並擔任現場主管，為煇然公司之從業人員，民國八十
    五年七、八月間前開坐落三芝鄉○地○○段八連溪頭小段六、一五七－三地號擋
    土牆業已完工，且第二期真龍殿主體工程亦緊接動工在即，渠仍基於前開之犯意
    聯絡，代表煇然公司承攬真龍殿第一期園區內挖土、整地土方（土方數量計四萬
    立方公尺）、及第二期挖土、棄土土方（土方數量計六萬四千立方公尺）等工程
    ，遂於八十五年九月間起，雇用申○○負責挖土工程，其中第一期挖土整地土方
    四萬立方公尺回填於園區內；其餘第二期工程土方六萬四千立方公尺，則雇用不
    知名之卡車司機多人載運，將之傾倒於上開系案土地擋土牆上方之棄土場內。於
    八十六年元月間完工後，其明知前開棄土並未雇用地○○、庚○○、丙○○、卯
    ○○、亥○○、玄○○、甲○○、乙○○、己○○、未○○、天○○、呂金水、
    戌○○、辰○○、辛○○、黃○○、丑○○、酉○○、Ａ○○等十九人載運至桃
    園縣觀音鄉公所垃圾掩埋場傾倒，竟於完工後在「建築工程棄土路線及運載表」
    內，虛偽記載上開十九位卡車司機之姓名、住址、運載車次、棄土地點為桃園縣
    觀音鄉公所垃圾掩埋場，及棄土路線圖等事項，會同戊○○等蓋章用印後，共同
    於八十六年一月廿八日大底完成後提出台北縣政府勘驗，足以生損害於台北縣政
    府關於建築及水土保持之管理並上開卡車司機之權益。惟因上開棄土場內棄土傾
    倒過量，前後（雙佛殿及真龍殿）與李勝章等總共傾倒棄土約八萬五千五百三十
    七立方公尺，佔地面積約達一三九五八平方公尺，並超過擋土牆高度甚多，破壞
    豎井之排水功能，迨八十七年十月廿六日因芭比絲颱風外圍環流帶來充沛雨量，
    加上連日豪雨，土壤強度大幅降低，終於導致擋土牆邊坡滑動，而此滑動之土方
    ，混合大量雨水傾瀉而下，沿溪谷漫流數百公尺，釀成土石流，埋沒山腳下之道
    路及農田，造成位於台北縣三芝鄉員山村四十號房屋一樓被土石灌入等災害，並
    因而致屋內之鄭豐吉、鄭賴玉夫婦逃避不及慘遭土石流活埋死亡。如今現場雖經
    龍巖公司申請施作緊急防災水土保持計畫，致使面積縮小，惟殘存之棄土場（含
    殘存擋土牆底座）面積仍多達一、二四三一公頃（詳如後附複丈成果圖甲、乙、
    丙、丁位置部分）。
三、宇○○為台北縣政府農業局水土保持科約雇人員，係刑法上之公務員，於民國八
    十二年底起，連續受雇台北縣政府，在該府農業局辦理強化山坡地違規使用之查
    報與取締工作，負責台北縣三芝、淡水、石門、：：：等北海岸八鄉鎮山坡地之
    濫墾、濫伐、亂倒棄土等違法、違規之查報與取締，平日上班時間大部分均出差
    在上開責任區域內巡查，迄今任職多年，經驗豐富，惟其自任職時起至本案災害
    發生之日止數年間，竟只於八十七年五月十二日依據該府八十七年五月五日北
    府農六字第一三三０七五號函，前往本件系案土地附近之台北縣三芝鄉○○○段
    大坑小段二五六─一四、─二０、─四０地號等三筆土地，勘查擅自鋪蓋柏油設
    置停車場案一次，卻於八十七年八月十八日台灣省農林廳水土保持局以水土利
    字第二００五二號函知台北縣政府，以立法委員朱惠良檢舉宙○○○於三芝鄉白
    沙灣安樂園「違規傾倒廢土，涉及水土保持部分」，要求台北縣政府處理並將處
    理情形查覆，該地為宇○○之責任區，乃其明知並未依該函所附朱惠良檢舉函附
    件六列舉一百筆地號之地點（包括系案之八連溪頭小段一五七─三、六、一五六
    、一五五地號），會同地政事務所等相關人員前往履勘，廢弛職務，且又張冠李
    戴，擅以八十七年五月十二日勘驗新小基隆段二五六─十四、─一二、─一四等
    三筆停車場土地之資料，據為呈報台灣省農林廳水土保持局上開令查文件之依據
    ，於八十七年八月廿八日以北府農六字第二六０九四三號函台灣省政府農林廳水
    土保持局稱：「經本府派員於5.12.會同相關單位人員至現場勘查，該墓園除一
    處施工外，尚未發現傾倒棄土之情事」等情，以此蒙混上級，惟代理局長午○○
    在該擬稿文件上批示：「一、文發；二、請水保課再派員勘查具報」，詎宇○○
    身為該公文之承辦人，亦即該責任區之查報、取締人員，迄仍廢弛職務，非但不
    會同相關人員至現場實地會勘，亦不專排時間依檢舉函詳細履勘，僅在協同檢察
    官勘查另案土地及作證的過程中，利用中午空擋時間，前往觀看，敷衍了事，以
    致未能查出系案土地設置棄土場傾倒棄土的真象，致上級無從再就該處之違法傾
    倒棄土為追蹤取締，終使三芝鄉安樂園區內龍泰陵旁野溪即三芝鄉○地○○段八
    連溪頭小段一五七－三、六、一五六、一五五地號等四筆系案土地山坳處違規興
    建擋土牆棄土場所傾倒之棄土，未能及時予以取締、處理、清運，迨八十七年十
    月廿六日芭比絲颱風帶來豪雨，棄土積水過多，導致擋土牆邊坡滑動，致加勁網
    擋土牆崩塌，擋土牆上方之棄土混合大量雨水沿山谷傾瀉而下，釀成上開所述之
    土石流，埋沒山下之道路、農田，沖毀民房活埋鄭氏夫婦等重大災害。
四、案經法務部調查局北部地區機動工作組（以下簡稱調查局北機組）、台北縣調查
    站、台北縣政府、台北縣警察局淡水分局移送臺灣士林地方法院檢察署檢察官偵
    查起訴，及移送併案審理。
    理  由
甲、關於被告戊○○、壬○○、煇然公司、龍巖公司部分：
  一、訊據被告戊○○對於其為龍巖公司負責人，於八十二、三年間在其公司所有坐
      落台北縣三芝鄉○地○○段八連溪頭小段連溪頭小段一六０－二八、一六０－
      二九、一六０－三０、一六０－九六號四筆土地上，委託青木公司等規劃、設
      計、興建真龍殿等納骨塔，並在系案土地上未經主管機關准許，擅自規劃建造
      擋土牆一座，及後來該座擋土牆被傾倒棄土因颱風造成崩塌，形成土石流而活
      埋山腳下民房內鄭豐吉、鄭賴玉夫婦等災害，供承不諱，惟辯稱：墳墓地區做
      擋土牆，法令並無規定要申請核准，其他之六地號、一五六地號等土地我們有
      持分，且有分管，我們做擋土牆是要做土葬使用的，不是倒棄土，該處被傾倒
      棄土，我不知道，後來開會時也有要求包商清理云云；其辯護人更以本件災害
      之發生係因壬○○之超高填土所致，與擋土牆之建造無關，且被告公司有通知
      壬○○處理，故不可歸責於被告等情為被告辯護。另被告壬○○對其先後為龍
      巖公司之副總經理、煇然公司現場主管，於八十四年間以煇然公司名義承攬龍
      巖公司真龍殿第二期挖土、棄土等工程，有傾倒四萬餘立方公尺之棄土於擋土
      牆上方之系案土地上山坳處，及後來該座擋土牆及渠等傾倒之棄土因颱風造成
      崩塌，形成土石流而活埋山腳下民房內鄭豐吉、鄭賴玉夫婦等災害，供承不諱
      ，惟辯稱：其有在桃園縣觀音鄉垃圾場購買棄土同意證明，也有將一部分棄土
      傾倒於觀音鄉垃圾場，「建築工程棄土路線及運載表」是據實填報，並無不實
      ，只因所挖出之棄土量超過預估量甚多，所以傾倒四萬餘立方公尺於擋土牆上
      方之系案土地山坳處云云，其辯護人亦以本件災害之發生，係因颱風天災及雨
      量過多所致，與被告之傾倒棄土行為並無相當因果關係，且已生中斷等語，為
      被告辯護。
  二、惟查：
    (一)上開系案四筆土地、地目林、使用分區為山坡地保育區，其中一五七─三地號
      為龍巖公司所有，六地號為龍巖公司與案外人黃慶三等四百多人所共有、一五
      六地號為龍巖公司與案外人楊如貫等五人所共有、一五五地號為案外人楊塗泉
      、華秋盛兩人所有，有土地登記簿謄本附卷可稽（偵字第一０三一六號卷第三
      頁、台北縣淡水地政事務所2.18.北縣淡地資字第一七九八號函參照），而該
      地為山坡地，亦有土地登記簿謄本，及台北縣政府八十七年十月廿八日八七北
      府農六字第三四二一四一號函（同上卷第一頁參照）可稽。
    (二)系案土地於開發之初，即是規畫為棄土場，供作建造火葬場及殯儀館之預定地
      ，業據龍巖公司總經理許志賢供述在卷（偵字第一０三一六號卷第十頁參照）
      。又該公司副總經理李自強亦稱：「（前述加勁擋土牆之工程名稱為何？）全
      稱為棄土場擋土牆工程」（偵字第一０二一０號卷第五五反面參照）。又直接
      承作擋土牆的暐聯公司曹善偉稱：「棄土場係位於整個園區之下方，是為山谷
      凹地，龍巖公司與青木公司計畫中將整個園區內之挖方與棄土置於該地，故取
      名為棄土場，但為防止廢土下滑，而在下部區由本公司建造擋土牆，阻擋廢土
      ，本公司施作之部分為擋土牆主體」云云（偵字第一０三一六號卷第一四四頁
      參照）。再查龍巖公司八十三年六月廿一日與青木公司之會議記錄，關於棄土
      部分亦載明：「(1)地下室開挖土原則上棄於舊殯儀館預定地上，(2)舊殯儀館預
      定地將來將以一般墓園出售，以此前提製作棄土整地計畫，(3)宙○○○將提供
      開工申請所需之棄土證，此項不予估價（偵字第一０二一０號卷第八九頁參照
      ）。又該公司工務部經理田啟祥稱：該擋土牆是公司負責人戊○○因為要做土
      葬區而交待我協調青木公司施作；（問龍巖公司在前開山凹處施作擋土牆之真
      正目的為何？）本公司只想將林地整平，作墳墓土葬區；至真龍殿之第一期（
      即雙佛殿）工程土方量三萬二千立方公尺，是由本公司同意青木公司指示土方
      公司李勝章將棄土置於擋土牆上方，該棄土的傾倒和擋土牆的建造同時進行，
      李勝章所傾倒棄土中約有七千至一萬立方公尺被曹善偉取運施作擋土牆，另有
      數千米用作施工便道，此外仍有一至二萬立方公尺棄土置於擋土牆上方；真龍
      殿土方工程是由壬○○承攬，該項挖方於八十五年十月至八十六年初完成，依
      合約簽訂取出棄土約六萬餘立方公尺，壬○○亦將棄土置於擋土牆上部，由於
      擋土牆所在處是一凹地，故壬○○將棄土置於該處」。至於棄土證明「本公司
      共計花費新台幣五十四萬四千元，購買之目的是為請領雙佛殿之建造執照，並
      將棄土證明併入施工計畫書送台北縣政府審核，該份證件是我依青木公司指示
      找上高玉樹購買而得，但我不知其真偽」（偵字第一０二一０號卷第廿八－三
      三頁參照）。並有委辦工程合約書、簽撥棄土證明費用、會計傳票、支出報核
      單、及高玉樹簽收之勞務報酬收據（同上卷第卅四－至卅九頁參照），及施工
      計畫書（同卷第四０頁參照）可稽。再就卷附工程合約書、及歷次之會議記錄
      均載明為「棄土場」，參諸該公司工程顧問子○○八十九年二月廿九日請假狀
      所附資料（本院卷三參照）等情以觀，則該等系案土地之山坳處，龍巖公司戊○○原就準備配合真龍殿之工程，設置棄土場，並預備建造火葬場、殯儀館、
      或一般土葬墓園出售，因而建造加勁網擋土牆，以便處理真龍殿挖出剩餘土方
      ，兼具土地之方便利用，應無庸疑，否則，如係依山坡而土葬，又何須做高達
      十餘公尺之擋土牆，反使土葬區之山坳處容易積水乎？另從渠所辯棄土傾倒過
      量，其無責任云云，亦可反證興建擋土牆之目的係在傾倒棄土，否則那有過量
      不過量之問題，故被告戊○○在系案土地興建擋土牆即在規畫棄土場，可以認
      定，所辯不是要倒棄土，只是土葬區等語，顯係卸責之詞，不可採信。又施工
      計劃書棄土、填土處理欄，載有棄土傾倒地點：「汐止樟樹灣段番子寮小段地
      號六四、六五、六四─一；樹林鎮○○段四七八號」，由被告戊○○蓋章用印
      後於八十三年九月間提出台北縣政府，以供該府勘驗審查納骨塔雙佛殿第一期
      工程開工之用，亦有台北縣政府工務局癸○○到庭證述在卷（本院八十九年二
      月十七日筆錄參照），並有該施工計畫書影本附卷足憑，此部分犯罪事證亦已
      明確。
    (三)被告龍巖公司負責人戊○○擬在上開系案土地之山坳處建造擋土牆一座，乃委
      由日商青木公司規劃、設計、及興建事宜，除被告戊○○在本院一再供承在案
      外，並稱「（你們將工程發包予青木、那整個工程的管理及安全由誰負責？）
      青木公司負責，（擋土牆堆置廢土的區域也是青木公司在處理？）是的」（偵
      字第一０三一六號卷第一五六頁反面、一五七頁參照）供述在卷，及經該公司
      經理田啟祥稱：該擋土牆是公司負責人戊○○因為要做土葬區而交待我協調青
      木公司施作，再由青木、普盛公司實際找上暐聯公司施作：：：，至於何以由
      俊鴻、暐聯二公司簽約之原因，龍巖公司不過問，要由青木、普盛公司負責」
      云云（偵字第一０二一０號卷第廿九頁反面參照）。並有八十三年十一月二十
      日甲方龍巖公司、與乙方青木公司、丙方俊鴻繕造股份有限公司（以下簡稱俊
      鴻公司）之工程承攬合約書可稽（同上卷第四三─四六頁參照），又經青木公
      司施工部長兼普盛公司總經理稻葉政雄稱：「（棄土場的擋土牆由何人設計？
      ）是本公司職員日人橫尾真設計繪圖；（是誰要他設計？）；是業主宙○○○
      要他設計；災變後我赴現場看了才知道，宙○○○就是依照該圖來施作加勁擋
      土牆」（偵字第一０三一六號卷第二十頁正反面參照）；又普盛公司工地所長
      森本孝弘亦稱：「（擋土牆由誰設計的？）由青木的橫尾真設計的」，「設計
      圖已被採用了」云云（同上卷第九六頁參照）。又上開合約書記載基礎土方挖
      掘工程及棄土場擋土牆工程雖由俊鴻公司負責施工，但依俊鴻公司之負責人鄭
      介民稱：「該工程是我同業李勝章及張炳煌、楊豪劍三人自行向龍巖公司承攬
      ，但因本工程造價高昂需要甲級營造廠的牌照才能承作，所以才向我借牌，故
      本工程實際施作者是李勝章、張炳煌、楊豪劍等三人」（相字卷第七五頁反面
      參照）；再據暐聯營造股份有限公司（以下稱暐聯公司）負責人曹善偉稱：擋
      土牆之主體工程是本公司施作，「（前開棄土場擋土牆施作期間為何？」由八
      十三年十二月二十一日簽約至八十四年八月三十一日完成」；「本公司承攬合
      約過程中，均直接和青木公司人員森本孝弘、寅○○○協定，但簽約時奉青木
      公司指示，逕向普盛公司簽約，普盛公司工地現場監證人員為張錦鎰，上開三
  人負責督促本公司實際承攬業務」；「業主為青木、普盛二公司，和我議約人
      員為森本孝弘及張錦鎰，但簽約時青木、普盛兩家公司逕將合約甲方改為俊鴻
      公司負責人鄭介民，該合約簽訂後，有一自稱為李勝章的人出面代表俊鴻公司
      ，並由李勝章直接支付擋土牆的工程款給本公司，共計四百多萬元」；「加勁
      隔網擋土牆施作法，是以沙包堆放分層夯實，鋪設隔網之方式製作，施工材料
      中之土方是由真龍殿一期工程開挖之土方廢棄土堆放於棄土場內，本公司自行
      搬運而來，加勁隔網則由普盛公司採購供料，但本公司自棄土場內搬運土方亦
      是經由普盛公司森本孝弘指示」；「這是龍巖公司發包，青木公司轉包給我的
      ，故責任應由該二公司承擔，本公司只是賺一點小利而已」等語（偵字第一０
      三一六號卷第一四二－一四六頁參照），核與普盛公司工程員張錦鎰稱：「擋
      土牆由普盛公司提供設計圖，暐聯公司承作，本公司派我赴現場，監督施作過
      程是否與設計圖相符，（問：本工程加勁格網由何公司提供？）由本公司提供
      廠牌並洽購」（同上卷第六二、六三頁參照）等語相符。是本件龍巖公司加勁
      網擋土牆，確係戊○○委託青木設計、並由青木公司之關係企業普盛公司指示
      暐聯公司承作可以認定，至俊鴻公司只是掛名而已。
    (四)系案土地屬政府公告之法定山坡地範圍，已如前述，依山坡地保育利用條例第
      九條規定：「在山坡地為堆積土石或設置有關附屬設施，及墳墓用地之開發或
      經營，廢棄物之處理，及其他開發或利用，其土地之經營人、使用人或所有人
      ，於其經營或使用範圍內，應實施水土保持之處理與維護。又水土保持法第八
      條第五款規定：「於山坡地或森林區內開發建築用地，或設置公園、墳墓、遊
      憩用地、運動場地或軍事訓練場、堆積土石、處理廢棄物或其他開挖整地等使
      用行為，應經調查規劃，依水土保持技術規範實施水土保持之處理與維護；其
      第十三第一項條規定：「第八條第一項第五款之開發、經營或使用行為，其水
      土保持義務人應先擬具水土保持計畫，送請主管機關核定，如屬依法應進行環
      境影響評估者，並應檢附環境影響評估審查結果一併送核，其水土保持計畫未
      經主管機關核可前，各目的事業主管機關不得逕行核發開發或利用之許可」。
      又台灣省建築工程廢棄土處理要點第三款規定：「建築工程廢棄土應棄置於政
      府機關或私人團體設置之棄土場，開挖地下室所產生之廢土，當地未設棄土場
      可供置者，其自設棄土場之計畫，應納入施工說明書併建築計畫提出申請」（
      偵字第一０三二四號卷第七一頁參照）。被告戊○○辯稱該處為墳墓用地，建
      造擋土牆（棄土場）無需申請核准一節，亦無足採。
    (五)又被告壬○○對於原係龍巖公司之執行副總經理，於八十四年間離職，並於八
      十五年七月十二日投資於煇然公司，經該公司實際負責人呂子煇同意，以煇然
      公司名義，與龍巖公司簽訂真龍殿第一、二期土方工程合約，約定第一期園區
      內挖土，整地土方工程，土方數量四萬立方公尺；第二期挖土、棄土土方工程
      ，土方數量六萬四千立方公尺；付款辦法為分期估驗，每月請款一次，依該期
      完成數量計價，每月五日前乙方必須提出估驗單及發票估驗請款，甲方開立當
      月廿五日現金票支付等情，有八十五年七月十二日雙方訂立之土方工程合約可
      考（證物箱十二─十一之土方工程合約參照，已影印附本院卷第三宗末後），
      又被告壬○○係真龍殿工地之現場主管，為煇然公司之從業人員，該土方工程
      於八十六年元月間完成，二月間全部工程款二千一百多萬元業已領訖，獲利約
      四、五百萬元，由其與呂子煇均分等情，亦經被告壬○○在本院供承屬實（本
      院八十八年十二月三十日筆錄、相字卷第七一、七二頁筆錄參照）。而被告壬○○於棄土完工後，共同明知未雇用司機地○○等十九人載運棄土，竟在其職
      務上掌管之「建築工程棄土路線及運載表」上為不實之記載，虛偽記載其僱用
      司機地○○、庚○○、丙○○、卯○○、亥○○、玄○○、甲○○、乙○○、
      己○○、未○○、天○○、呂金水、戌○○、辰○○、辛○○、黃○○、丑○○、酉○○、Ａ○○等十九人卡車司機之姓名、住址、運載車次、棄土地點為
      桃園縣觀音鄉公所垃圾掩埋場，及棄土路線圖等事項，會同戊○○等蓋章用印
      後，共同於八十六年一月廿八日大底完成後提出台北縣政府勘驗，足以生損害
      於台北縣政府關於建築及水土保持之管理並上開卡車司機之權益。此有該「建
      築工程棄土路線及運載表」兩張附卷可稽（偵字第一０二一０號卷第八六、八
      七、八八頁參照）。並經司機亥○○、玄○○、甲○○、己○○、未○○、辛○○、黃○○、丑○○、Ａ○○等人到庭結證在卷（本院八十九年一月十二日
      筆錄參照）。
    (六)再查雙佛殿棄土三萬二千立方公尺，係龍巖公司同意青木、普盛等公司指示土
      方公司李勝章將之置於擋土牆上方，已如前述，至煇然公司壬○○承包真龍殿
      之棄土工程，包括第一期園區內挖土、整地土方四萬立方公尺，及第二期挖土
      、棄土土方六萬四千立方公尺，雖被告戊○○及壬○○均否認約定傾倒於該擋
      土牆上方之山坳內，惟壬○○有將第二期土方其中約四萬餘立方公尺傾倒於該
      處，已據其在本院一再供承不諱，又據龍巖公司現場經理田啟祥稱：「八十五
      年十一月起本人即發現壬○○將真龍殿二期工程之挖方土方棄置於山坳內」，
      「據我所知，壬○○均沒有將棄土清掉運走」（偵字第一０二一０號卷第卅頁
      反面、第卅一頁參照）。又普盛公司工地監工張廷道稱：「本人於八十五年九
      月至八十七年二月均在宙○○○設於三芝白沙灣墓園興建真龍殿二期新建工程
      之工地現場擔任監工」，「就我在現場瞭解，前開真龍殿二期新建工程之挖方
      棄土，均由曾任龍巖公司總經理一職的壬○○承攬，林某代表相關土方公司負
      責純挖方及棄土，相關棄土均棄置於白沙灣下方之棄土場內」，「（棄土置於
      棄土場內，是由何公司允許？其目的為何？）就我所知，應該是龍巖公司所允
      許的，該公司計劃將棄土場推放廢土填平凹地後，興建火葬場，該公司工地經
      理田啟祥均指示土方公司將棄土置於棄土場內」，「棄土場是由青木公司負責
      管理，本人於八十五年十一月間數次在龍巖公司白沙灣安樂園建築工程會議指
      陳棄土場棄土回填過高，未予整平，並由所長寅○○○或副所長森本孝弘直接
      要求土方公司壬○○改善，但壬○○始終未予改善，因而造成前開棄土場崩塌
      」云云（偵字第一０三一六號卷第六四－六七頁參照），且有會議記錄中數次
      顯示龍巖公司表示棄土場回填太高，請青木公司轉知土方公司以階梯狀整平、
      處理（卷附八十五年十一月廿一日、十一月廿八日會議紀錄參照）可稽，惟按
      該等會議記錄記載，係表示棄土場回填超高，要壬○○以階梯狀整平，而非謂
      壬○○有何偷倒棄土，要其清運搬走。況查龍巖公司自八十五年十一月間之會
      議紀錄已有傾倒棄土超高之記載，則該公司如不讓壬○○繼續傾倒，林某豈能
      在其後之一、二個月內順利傾倒得逞之理，觀諸龍巖公司職員江順進所做工務
      聯繫單內載：「棄土場土方堆積已相當高，而週邊排水處理不是很妥當，如果
      下雨將會使泥漿到處流，加勁擋土牆靠公所土地邊已有泥漿流出擋土牆外，請
      上級長官與承包商協調處理」，且繪圖示意，並建議如未改進，即列入請款參
      考依據等情，乃龍巖公司竟不令壬○○清運棄土，回復原狀，反而在八十六年
      二月間將本件全部棄土工程款給付完畢（此點戊○○、壬○○於八十八年十二
      月三十日在本院供承在卷），所辯不知該處被倒棄土一節更屬違反經驗法則，
      尤無足採，故壬○○將真龍殿第二期之棄土傾倒於擋土牆之上方山坳處，應係
      依龍巖公司戊○○、及青木、普盛公司人員之授意，可以認定，被告戊○○所
      辯顯屬遁詞，亦無可採。
    (七)又本件土石流災變發生後，經台灣省土木技師公會鑑定，其擋土牆佔地面積約
      一三九五八平方公尺，估算總填土量約為八五、五三七立方公尺（計算最大可
      能誤差約±一萬立方公尺），有台灣省土木技師公會八十八年四月六日鑑定報
      告書上下二冊，及八十九年二月十四日省土技字第０七０三號函覆本院在案
      ，嗣因龍巖公司聲請緊急防災計畫剷平而面積減縮，但經台北縣淡水地政事務
      所複丈結果，其面積仍有一二四三一平方公尺之多，而其中第六地號（甲）部
      分佔五０七二平方公尺、第一五六地號（乙）部分佔一一三七平方公尺、第一
      五七─三地號（丙）部分佔六一三０平方公尺、第一五五地號（丁）部分佔九
      二平方公尺，亦有該所八十九年二月十日北縣淡地二字第一五四二號函所附
      之土地複丈成果圖函覆本院足憑，查本件系案土地四筆，除一五七－三地號為
      龍巖公司所有外、六地號為龍巖公司與案外人黃慶三等四百多人所共有、一五
      六地號為龍巖公司與案外人楊如貫等五人所共有、一五五地號為案外人楊塗泉
      、華秋盛兩人所有，被告未得其他共有人及所有權人之同意，已經戊○○供述
      在卷（本院八十九年二月十七日筆錄參照），而渠嗣後辯稱有分管一節，又無
      證據以屬其說，所提與前手之土地買賣契約充其量只是購買持分之證明（契約
      書第一條參照），又所提被證八關於災後之會議紀錄，仍無從證明已得第一五
      五地號全體所有人之同意傾倒棄土，所辯均無可採，故被告除一五七─三地號
      為其公司所有，其餘六、及一五六地號部分，並未得共有人同意，一五五地號
      部分並未得土地所有權人同意，其擅自占用私人山坡地，應可認定。
    (八)該擋土牆最高為十五公尺，因牆上方進行土方回填及亂倒棄土，而形成超高回
      填，其回填高度高於牆頂八至十公尺，有前述台灣省土木技師公會鑑定報告書
      上冊第七頁記載為憑，於八十七年十月二十六日芭比絲颱風來襲，因擋土牆崩
      塌，其崩塌範圍南北向面寬約七十公尺，東西向縱深約二十公尺，崩塌土層厚
      度最大約達十七公尺，造成土石流，其牆下方之山谷則形成深達五公尺，寬度
      約十至二十公尺之沖蝕溝，鄭氏住宅受土石流沖擊致一樓之部分柱体及牆壁損
      毀，門前及北側之北十一號道路路面及邊溝有大量土石堆積，橫跨馬路之直徑
      一二０公分之排水涵管遭土石阻塞，路邊之漿砌護坡亦有損壞，災變後之土石
      流，部分橫越北十一號道路，部分沿舊有排水溝渠淹沒下游田園，因而致鄭豐
      吉、鄭賴玉夫婦兩人被活埋死亡，亦有上開鑑定報告書第十至十三頁可按。又
      本件災害之原因係「擋土牆設計不足在先，施工超載，加上連日豪雨，土壤強
      度大幅降低，終於導致擋土牆邊坡滑動，而此滑動之土方，混合大量雨水傾瀉
      而下，沿溪谷漫流數百公尺，釀成土石流，造成下游居民和房舍之重大傷亡」
      ；「該棄土場之地表排水和地下截水之設計顯然有所不足，使得土壤強度不足
      以抵抗滑動崩坍之破力；又加勁擋土牆設計乃以加勁土堤方式設計，所以長期
      穩定性也將有所不足；若非此次連續大雨促使加勁土堤提早破壞，未來亦有可
      能以其他方式毀壞，況此次大雨並未超過臨界雨量強度的標準」等情，亦有國
      立台灣科技大學鑑定報告第三十四、及四十六頁的鑑定結論可稽。而本件災害
      情形亦有八十七年十月卅日空中警察隊直昇機攝影之錄影帶一捲，八十七年相
      字第六九六號卷附之驗斷書、相驗屍體証明書、履勘筆錄、相關災害照片可憑
      ，且經本院履勘在案，有勘驗筆錄足證，故本件災害之發生，係因被告等在溪
      谷中，規畫、設計、監造擋土牆、供做棄土場、違法亂倒棄土所造成，其間各
      個階段、各個環節均互有相當因果關係。至棄土超高、過量、及颱風、豪雨等
      ，均為災害發生之助因，而無從中斷因果關係（參照上開台灣科技大學之鑑定
      報告），故被告戊○○、壬○○、及其他相關設計、監工人員之犯罪事證明確
      ，犯行均堪認定。
  三、核被告戊○○、壬○○未經同意，擅自在龍巖公司與黃慶三等四百多人、與楊
      貫如等五人所共有系案如附圖（甲）、（乙）部分山坡地、及楊塗泉、華秋盛
      所私有系案如附圖（丁）部分山坡地開挖整地（興建擋土牆）、堆積土石（傾
      倒棄土），致生水土流失，釀成災害，因而致人於死部分，均係犯水土保持法
      第三十二條第二項中段之罪；而其未擬具水土保持計畫，在上開龍巖公司所有
      系案如附圖（丙）部分山坡地，開挖整地、堆積土石、致生水土流失，因而致
      人於死部分（無釀成災害之規定），則係犯同法第三十三條第三項中段之罪。
      又被告等上開罪行，雖另合致於修正山坡地保育利用條例第三十四條第二項中
      段之罪、第三十五條第三項中段之罪（按山坡地保育利用條例第三十四條、第
      三十五條之罪，雖於八十七年一月七日修正施行，惟被告等犯罪著手實行在修
      正前，其結果發生在修正後，應適用新法，並無新舊法比較之問題）、及刑法
      第三百二十條第二項竊佔罪，惟所犯分別與上開水土保持法第三十二條第二項
      中段、第三十三條第三項中段各罪間為法規競合，依全部法優於一部法及特別
      法優於普通法之法律競合關係，應論以水土保持法第三十二條第二項中段及同
      法第三十三條第三項中段之罪。又被告等一行為犯水土保持法第三十二條第二
      項中段、第三十三條第三項中段之二罪，為想像競合犯，應從一重之水土保持
      法第三十二條第二項中段之罪論處。公訴人雖未就被告所犯水土保持法第三十
      二條第二項中段部分起訴，惟該部分與已起訴之水土保持法第三十三條第三項
      中段之罪，有想像競合之裁判上一罪關係，為起訴效力所及，本院自得併予審
      判，且係犯罪事實之擴張（測量後始發現），故無庸變更起訴法條，併此敘明
      。又被告等偽造「建築工程棄土路線及運載表」提出於台北縣政府勘驗真龍殿
      大底完成之用，足以生損害於公眾及他人，核此部分所為，係犯刑法第二百十
      六條、第二百十五條之行使從事業務之人，明知為不實之事項，而登載於其業
      務上作成之文書，足以生損害於公眾及他人罪，其業務上登載不實後，將不實
      之私文書復持以行使，其業務上登載不實之低度行為為行使之高度行為所吸收
      ，僅論以行使業務上登載不實私文書罪。又被告戊○○明知為不實之事項，會
      同八三芝建字第九一二號執照上之承造人、監造人在上開雙佛殿工程之施工計
      劃書上，記載棄土傾倒地點為：「汐止樟樹灣段番子寮小段地號六四、六五、
      六四─一；樹林鎮○○段四七八號」，蓋章用印後於八十三年九月間提出台北
      縣政府，以供該府勘驗審查雙佛殿第一期工程開工之用，足以生損害於台北縣
      政府關於建築及水土保持之管理並上開土地所有人之權益部分，雖未經起訴，
      但查此部分與已起訴之上開行使業務上文書登載不實罪部分，時間緊接，所犯
      罪名相同，顯係出於概括之犯意為之，為連續犯，屬裁判上一罪，為起訴之效
      力所及，本院亦得併予審究。被告戊○○、壬○○與青木、普盛公司之相關設
      計、監造人員間對於上開犯行，有犯意聯絡及行為分擔，均為共同正犯（公訴
      人就此未以共犯論擬，且對設計、監工等相關涉案人員未予一併訴追，尚有未
      洽，仍待檢察官另行偵查）。又被告等一違反水土保持法致生水土流失，釀成
      災害之行為，因而致鄭豐吉、鄭賴玉夫婦兩人死亡，為同種想像競合犯，應依
      刑法第五十五條規定，從其一罪處斷。爰審酌自然生態之保育、環境之維護，
      悠關全體居民生活之品質及生命財產之安危，被告等罔顧公共安全，任意傾倒
      棄土於山坡地，未作環境影響評估及依水土保持法之規定擬具水土保持計畫，
      影嚮人民生命財產甚鉅，並斟酌被告等為貪圖自己及其財團之利私，以他人之
      生命、財產安危作犧牲，所犯情節非輕，及被告之犯罪動機、目的、手段、所
      得利益、犯罪後之態度，被告壬○○承認犯罪，被告戊○○否認犯罪，且其於
      災害發生後已與鄭氏後人成立和解，惟查本件災害造成國家社會成本之嚴重損
      失，受災之人非僅鄭氏一家等一切情狀，各量處如主文第一項所示之刑，並就
      罰金刑部分諭知易服勞役折算之標準，以示懲儆。
  四、被告龍巖公司、煇然公司部分：
      查被告戊○○原為龍巖公司之負責人（已於八十八年七月間變更負責人為丁○○，有經濟部八十九年一月二十四日經商字第八九二０一五四二號函覆本院
      之登記案卷可稽）壬○○為煇然公司之現場主管，為渠等所是承，並有該兩公
      司之負責人丁○○、巳○○到庭證實在卷，又有公司執照等附卷為證，該等人
      員因執行業務犯水土保持法第三十二條第二項中段之罪，依同法第三十四條規
      定，應對各該法人科以同法第三十二條第二項中段之罰金刑，爰審酌各該被告
      之資力，及因犯罪所得利益等一切情狀，各科以如主文第二、三項所示之罰金
      。
  五、沒收部分：
      本件坐落台北縣三芝鄉○地○○段八連溪頭小段六、一五五、一五六、一五七
      －三地號土地上如附圖所示甲、乙、丙、丁部分之棄土場一座（面積共壹點貳
      肆壹公頃）及其下方殘存之擋土牆一座，為犯水土保持法第三十二條第二項
      中段之罪的工作物，屬被告龍巖公司所有，應依水土保持法第三十二條第五款
      規定沒收之。又被告雖已申請緊急防災水土保持計畫，但此乃臨時性之防災措
      施，與一般開發案之水土保持計畫不一樣，不可能造成就地合法等情，業經主
      管機關即台北縣政府農業局長午○○到庭作證在案（本院八十九年二月十七日
      筆錄參照），為免其發生二度災害，仍應依法沒收。再被告等偽造「施工計畫
      書」、及「建築工程棄土路線及運載表」，業已提出於台北縣政府，而非屬被
      告等所有，故不為沒收之宣告，併此敘明。
  六、併案部分：
    (一)公訴人併案意旨又以：龍巖公司之上開三芝鄉○地○○段八連溪頭小段一五七
      ─三地號土地，為政府依區域計畫法管制編定使用分區為山坡地保育區墳墓用
      地，經查土地所有人龍巖公司竟違反其管制使用之編定，擅自堆積土石，使該
      山坳地形堆積棄土高出地面，危害公共安全至鉅，經台北縣政府以八十八年一
      月四日以八七北府地四字第四一四０五五號函通知土地所有權人龍巖公司於文
      到十五日內恢復原編定使用，惟迄今仍未恢復原編定使用，認被告亦犯有區域
      計劃法第二十二條之罪；而本件龍巖公司違反山坡地保育利用條例部分已經起
      訴，認本件與已起訴部分有牽連犯關係，屬裁判上一罪，移請併辦云。
    (二)惟查被告龍巖公司係一法人，其法人本身原則並無犯罪能力與行為，甚難認其
      前後兩罪有牽連犯之關係，且本件被告龍巖公司前開水土保持法之受罰，係因
      其前負責人戊○○之積極犯罪行為，而法律規定同時對龍巖公司處以罰金刑之
      兩罰規定，與區域計劃法第二十二條之構成，係對違反主管機關限期恢復土地
      原狀之命令，不依限恢復原狀為要件，其法人本身既為犯罪之主體者，行為態
      樣不同。況查本件違反區域計劃法之罪之成立時期，係在本案違反水土保持法
      之災害發生，行為人完成犯罪（八十七年十月廿六日）後，始由三芝鄉公所查
      報，並由台北縣政府於八十八年一月四日函請龍巖公司於十五日內回復原狀，
      有該府北府地四字第四一四０五五號函在卷可稽，顯見此種消極的不作為犯
      ，與其先前之違反水土保持法之罪，並無任何牽連關係，既未經起訴，本院無
      從併辦，此部分應退回檢察官另行處理，併此敘明。
乙、被告宇○○部分：
  一、訊據被告宇○○對於其為台北縣政府農業局水土保持課之公務員，管轄包括台
      北縣三芝、淡水、石門：：：等八鄉鎮之山坡地濫墾、濫伐、亂倒棄土等之違
      法、違規取締工作；而坐落台北縣三芝鄉○地○○段八連溪頭小段一帶一百筆
      土地，被違法開發，濫墾、濫伐、亂倒棄土，掩埋山谷、填埋溪谷山坳等情，
      曾經立法委員朱惠良質詢、檢舉在案，且經上級數次命令調查取締具報，被告
      先後收到行政院農業委員會八十七年四月三十日農林字第87006218號函、台
      灣省政府聯合服務中心八十七年五月四日聯移字第B04148號移文案件通知單、
      台灣省政府農林廳水土保持局八十七年八月十八日水土利字第二００五二號函
      、及台北縣政府農業局代局長午○○於八十七年八月廿八日北農六字第二六０
      九四三號在其所擬函稿上批示「再派員勘查具報」等文件，均有看過並知悉其
      內容；且該地被違法興建擋土牆、棄土場，及亂倒棄土，於八十七年十月二十
      六日為颱風帶來豪雨而變成土石流，釀成災害等情，均供承在卷，惟辯稱：伊
      管轄區域有八個鄉鎮，範圍甚廣，無法處處均去看，故以有人檢舉或鄉公所查
      報才去取締，並無查報義務，而八十七年五月十二日渠曾去勘驗一次，並未發
      現有亂倒棄土等情事，嗣後亦曾在同年九月十日趁到士林地檢署會同勘驗另案
      土地及作證時，利用中午時間抽空去看過一次，也未發現有棄土情形，其並無
      廢弛職務等語。其辯護人亦以本件被告並無查報之義務，且無故意知情不報之
      行為，又災害之發生係颱風及土石所致，與被告未能發現棄土間無因果關係等
      情為被告辯解。
  二、惟查：
    (一)被告宇○○為台北縣政府農業局水土保持課之約雇人員，自八十二年底起即任
      職台北縣政府，負責台北縣三芝、淡水、石門：：：等八鄉鎮，關於山坡地違
      規使用之查報與取締工作，有台北縣政府雇用契約書在卷足稽（本院卷三最後
      審判筆錄後附影本參照），為依據法令從事於公務之人員，平常均出差在轄區
      內巡查、取締有無濫墾、濫伐、亂倒棄土等，乃其自八十二年起，數年之間均
      未到過三芝鄉白沙灣安樂園區巡查、取締，只在八十七年五月十二日會同工務
      局勘查停車場之違建一次，已如前述。再查被告一年之中曾多達一百六十餘日
      之出差紀錄，有台北縣政府八十八年五月廿六日北府人一字第一八一二四三
      號函附卷可稽。被告亦稱：「我去看山坡地要排固定時間，因要看八鄉鎮，幾
      乎每天要出差去看」云云（本院八十八年二月十日筆錄參照），而查一年三百
      六十五日，扣除例假日及節日約一百日，剩餘二百六十五日之上班日，其出差
      日佔上班日的五分之三強，故被告所稱幾乎每天要出差即為可信，故其出差並
      無受限制之情形，應無庸疑。茲以每年一百六十天出差日計算，除以八個鄉鎮
  的管轄區域，則每年平均至少到三芝鄉山坡地亦應有二十次，而本件系案土地
      自八十三年底開始違法興建擋土牆、然後連續違法傾倒棄土，至八十七年十月
      廿六日發生土石流災變止，前後約有四年之久，被告至少應到三芝鄉八十次左
      右，然被告竟稱其只在八十七年五月十二日去現場會勘一次，及同年九月十日
      利用中午時間去看一次，可見被告平時上班，對於自己掌管之職務──山坡地
      違規使用之查報與取締即有怠惰，合先敘明。
    (二)被告自稱其自八十二年起即任該職，經驗當屬豐富，而按三芝鄉白沙灣安樂園
      ，距三芝鄉市區○○○里路程，屬於淺山丘陵地形，佔地約數十公頃，業經全
      部開發為墓園，依本院履勘所得，該處真龍殿高二十餘層矗立山頂，包括三芝
      、淡水、石門、大屯山一帶均清晰可見，其上大型墳墓綦多，據同案被告戊○○供稱：「該處早已建造有十多個此類擋土牆，均無申請水土保持」云云（本
      院八十九年二月廿九日筆錄參照），故該處山坡地已被違法開發迨盡，在八十
      三年間就有鄉民楊德等六百八十四人聯名抗爭，分向三芝鄉公所、台北縣政府
      等單位陳情（參見本院卷三子○○於八十九年二月二十九日請假狀所附陳情書
      ），查被告既為一經驗豐富之專責取締人員，平日出差外出，此景此情，歷歷
      在目，那有不關心、痛心之理，故其對此轄區內山坡地地形地貌之變更，應能
      洞察無遺，而本件系案土地，實際上亦從八十三年底起就被違法開發，挖出之
      棄土傾倒該處已達八萬餘立方公尺之鉅，然被告等相關承辦、主管人員，竟未
      曾聞問，視若無睹，則國家設官置吏，所為何事？雖被告一再以無巡視、查報
      之義務置辯，然據其直屬長官即農業局長午○○到庭結證稱：被告為該局水土
      保持科之職員，負有山坡地之巡查、取締、制止、查報，以及現場勘查、做成
      處分之權限（本院八十九年二月十七日筆錄參照）；並參照上開被告與台北縣
      政府簽訂之雇用契約書內容，工作項目欄明確記載：「辦理強化山坡地違規使
      用之查報與取締工作」等情以觀，可見被告對於本件系案山坡地被違法開發、
      亂倒棄土、填埋山谷之行為，即有預防、及遏止之職責，故被告所辯其無自動
      調查之責，只有被動取締一語，即不攻自破，此部分辯解亦屬卸責之詞，不可
      採信。
    (三)本件三芝鄉白沙灣安樂園區違法開發、濫墾、濫伐，亂倒棄土、填埋山谷、填
      埋溪谷，違反水土保持行為嚴重，已如前述，民國八十七年間，經立法委員朱
      惠良質詢、檢舉後，由台灣省政府聯合服務中心、行政院農業委員會、台灣省
      政府農林廳水土保持局、及台北縣政府農業局代局長午○○等先後命被告查明
      具報，乃被告均未會同相關單位前往詳加勘查、取締，有上開省府公文及局長
      批示在案可稽（本院卷二所附台北縣政府八十九年一月十七日北府農土字第
      二三七六一號函附件，暨偵字第一０七六四號卷第廿六頁參照）。雖被告稱：
      其於八十七年五月十二日即已前去現場勘查一次，但該次勘查之對象係針對台
      北縣政府地政局4.八七北府地四字第一一九五四九號函副本就三芝鄉○○○○段大坑小段二五六－一四、－二０、－四０地號等三筆土地擅自鋪蓋柏油
      設置停車場部分而前往勘查，亦有該次之會勘紀錄、相關函件、及被告在調查
      局北機組之供述可查（同上偵查卷第十六、十八、十九、二０頁參照）。再查
      被告當日前往勘查時間，於上午十時半在三芝鄉公所會齊前往，十二時以前回
      到三芝鄉，實際上山會勘時間甚短，且均在小基隆段之上述三地號勘查，亦有
      其繪製之會勘地點草圖可按（同上卷第廿九頁參照），而此三筆土地僅係朱惠
      良檢舉白沙灣安樂園區所列一百筆土地之其中三筆而已，更與朱惠良檢舉的標
      的「違規傾倒棄土是不同」云云，亦經被告供承明確（同上筆錄第十六頁參照
      ），可見被告於八十七年五月十二日之會勘標的及範圍，確與朱惠良檢舉、及
      上級交查白沙灣安樂園區內之濫墾、濫伐、亂倒棄土之事件無關，其迄未依上
      開朱惠良檢舉及上開上級公文會勘、查報、與取締，可以認定。
    (四)被告明知其於八十七年五月十二日之會勘標的及範圍，與朱惠良檢舉、及上級
      三申五令交查白沙灣安樂園區內之濫墾、濫伐、亂倒棄土之事件無關，其當日
      亦未就安樂園區依上級命令之內容就「其中違規傾倒棄土、涉及水土保持部分
      」，依朱惠良質詢稿附件所附一百筆地號、執行履勘，竟將八十七年五月十二
      日勘查停車場之結果，張冠李戴，充作函覆上級之根據，在其八十七年八月廿
      八日所擬覆稿即北府農六字第二六０九四三號函記載稱：「經本府派員於5.
      12.會同相關單位人員至現場勘查，該墓園除一處施工外，尚未發現傾倒棄土之
      情事」，逕覆台灣省政府農林廳水土保持局，以此蒙混上級，其有廢弛職務，
      業極明確。
    (五)惟該公文因期限已屆，乃由農業局當時代理局長午○○在文件上批示：「一、
      文發；二、請水保課再派員勘查具報」等指示，詎宇○○身為該責任區之承辦
      人員，迄仍廢弛職務，不依上開函文及檢舉質詢稿附件所列一百筆地號之範圍
      ，會同地政機關實地履勘調查，詳實具報，竟謂其在八十七年九月十日會同檢
      察官勘查另案土地及作證的中午時段，曾前往勘查云云，然查其在調查局北機
      組供稱：其對白沙灣樂園確實之範圍不清楚（同上卷第十五頁反面參照），若
      然，則在此地點不熟、範圍不清楚的情況下，又如何能找到本件檢舉之土地位
      置而進行勘查？又如何不找當地三芝鄉公所承辦人員或地政人員會同帶路勘查
      ？故此等所謂「勘查」，也是徒具形式而已，仍無解於廢弛職務之態樣。再查
      被告庭呈之所謂八十七年九月十日「會勘紀錄」，內容一片竟空白，且只其一
      人簽名，參諸其於送審之初在本院供稱：那地方伊係第一次去的（本院八十七
      年十二月廿九日筆錄參照），又次一庭期本院問：「你去該地（指安樂園區）
      看過幾次」？答：「八十七年五月十二日去過一次」（本院八十八年二月十日
      筆錄參照）等語，凡此均未提及同年九月十日有去該地勘驗的事實，為何此等
      對其有利之證據，且時間在後，印象應屬深刻，竟略而不提，而將時間距離較
      遠之五月十二日的勘驗記得清楚，已屬違反經驗法則，故被告究竟有無在八十
      七年九月十日前往勘查，尚屬存疑，此等「會勘紀錄」要幾張都做得出來，如
      何具有公信力？退而言之，縱認其確有前往，亦在在顯現其行事馬虎，廢弛職
      務之一斑，並因其前後廢弛職務之行為，導致上級無從再為追蹤、督促、取締
      ，致使龍泰陵旁野溪即本件系案土地山坳處違規興建之加勁網擋土牆，及其上
      方違法設置之棄土場所傾倒之棄土，未能及時取締處理移除，延至同年十月廿
      六日芭比絲颱風帶來豪雨，棄土積水過多，導致擋土牆邊坡滑動，致加勁網擋
      土牆崩塌，擋土牆上方之棄土混合大量雨水沿山谷傾瀉而下，釀成上開所述之
      土石流，埋沒山下之道路、農田，沖毀民房活埋鄭氏夫婦等重大災害，被告犯
      罪事證業極明確，其犯行堪以認定，罪無可逭。
  三、核被告所為，係犯刑法一百三十條之公務員廢弛職務釀成災害罪，又查本件鄭
      氏夫婦因災害致死亡部分，應非被告廢弛職務所能預見，故不另論以過失致人
      於死罪，併此敘明。爰審酌被告之犯罪動機、手段、所生危害、及職司山坡地
      水土保持之職務，不體認責任之重大，認真執法，竟廢弛職務，予財團以可乘
      之機，對自然生態之保育、山坡地維護之功能，蕩然無存，造成本件土石流等
      無可彌補之災害，誠屬有忝職守，及斟酌被告犯罪後矢口否認犯行，全無悔意
      ，態度不佳等一切情狀，量處如主文第五項所示之刑，以為儆效尤。
據上論斷，應依刑事訴訟法第二百九十九條第一項前段，水土保持法第三十二條第二
項中段、第五項、第三十三條第三項中段、第三十四條，刑法第十一條、第二十八條
、第一百三十條、第二百十六條、第二百十五條、第五十五條、第四十二條第三項，
罰金罰鍰提高標準條例第一條，判決如主文。
本案經檢察官陳國鳴到庭執行職務
中      華      民      國      八十九      年    三    月    十四      日
      臺灣士林地方法院刑事第一庭
                                      法  官  林  清  吉
右正本證明與原本無異。
如不服本判決，應於判決送達後十日內，向本院提出上訴狀。
                                      書記官  陳  美  月
中      華      民      國      八十九      年    三    月    十六      日
附錄本件論罪科刑法條：
水土保持法第三十二條：
  在公有或私人山坡地或國、公有林區或他人私有林區內未經同意擅自墾殖、占用或
  從事第八條第一項第二款至第五款之開發、經營或使用，致生水土流失或毀損水土
  保持之處理與維護設施者，處六個月以上五年以下有期徒刑，得併科新台幣六十萬
  元以下罰金。但其情節輕微，顯可憫恕者，得減輕或免除其刑。
  前項情形致釀成災害者，加重其刑至二分之一；因而致人於死者，處五年以上十二
  年以下有期徒刑，得併科新台幣一百萬元以下罰金；致重傷者，處三年以上十年以
  下有期徒刑，得併科新台幣八十萬元以下罰金。
  因過失犯第一項之罪致釀成災害者，處一年以下有期徒刑，得併科新臺幣六十萬元
  以下罰金。
  第一項未遂犯罰之。
  犯本條之罰者，其墾殖物、工作物、施工材料及所使用之機具沒收之。
水土保持法第三十三條：有下列情形之一者，處新臺幣六萬元以上三十萬元以下罰鍰
  ：
    一、違反第八條第一項規定未依水土保持技術規範實施水土保持之處理與維護，
        或違反第二十二條第一項，未在規定期限內改正或實施仍不合水土保持技術
        規範者。
    二、違反第十二條至第十四條規定之一者，未先擬具水土保持計劃或未依核定計
        劃實施水土保持之處理與維護者，或違反第二十三條規定，未在規定期限內
        改正或實施仍不合水土保持技術規範者。
  前項各款情形之一，經繼續限期改正而不改正者或實施仍不合水土保持技術規範者
  ，按次分別處罰，至改正為止，並另其停工，得沒入其設施及所使用之機具，強制
  拆除及清除其工作物，所需費用，由經營人、使用人或所有人負擔。
  第一項第二款情形，致生水土流失或毀損水土保持之處理與維護設施者，處六個月
  以上五年以下有期徒刑，得併科新臺幣六十萬元以下罰金；因而致人於死者，處三
  年以上十年以下有期徒刑，得併科新臺幣八十萬元以下罰金；致重傷者，處一年以
  上七年以下有期徒刑，得併科六十萬元以下罰金。
水土保持法第三十四條：
  因執行職務犯第三十二條或第三十三條第三項之罪者，除依各該條規定處罰其行為
  人外，對雇用該行為人之法人或自然人亦科以各該條之罰金。
刑法第一百三十條：
  公務員廢弛職務釀成災害者，處三年以上十年以下有期徒刑。
刑法第二百十五條：
從事業務之人，明知為不實之事項，而登載於其業務上作成之文書，足以生損害於公
眾或他人者，處三年以下有期徒刑、拘役或五百元以下罰金。
刑法第二百十六條：
行使第二百十條至第二百十五條之文書者，依偽造、變造文書或登載不實事項或使登
載不實事項之規定處斷。


司法院資訊處製作；財團法人民間司法改革基金會備份。
